【裁判字號】    96,上易,271
【裁判日期】    970229
【裁判案由】    侵權行為損害賠償
【裁判全文】
臺灣高等法院臺南分院民事判決  96年度上易字第271號
上  訴  人  丙○○
            甲○○
被  上訴人  乙○○
上列當事人間請求侵權行為損害賠償事件，上訴人對於中華民國
96年10月30日臺灣嘉義地方法院第一審判決（96年度訴字第 422
號）提起上訴，本院於97年2月19日言詞辯論終結，判決如下：
    主  文
原判決關於命上訴人連帶給付超過新臺幣陸萬元，及自民國九十
六年五月十七日起至清償日止，按週年利率百分之五計算之利息
部分，及該部分假執行之宣告，既訴訟費用之裁判（確定部分除
外）均廢棄。
上列廢棄部分，被上訴人在第一審之訴駁回。
其餘上訴駁回。
第一審（確定部分除外）、第二審訴訟費用，由上訴人連帶負擔
五分之二，餘由被上訴人負擔。
    事  實
甲、上訴人方面：
一、聲明：求為判決：（一）原判決關於上訴人敗訴部分廢棄。
    （二）上列廢棄部分，被上訴人在第一審之訴駁回。（三）
    第一、二審訴訟費用由被上訴人負擔。
二、陳述：除與原判決記載之事實相同者予以引用外，並補稱：
    上訴人並未侵害被上訴人之人格權，縱認上訴人有侵害被上
    訴人之人格權，因案發當時，無第三人在場，且被上訴人皆
    經由別人處聽來，而非被上訴人親自耳聞。另被上訴人稱每
    月收入新臺幣（下同）8、9萬元，亦非事實，應由被上訴人
    提出報稅證明，且比本件情節更嚴重之另件案例，原審亦僅
    判決給付2萬元，顯見原判決所命給付金額偏高。
三、證據：除引用原審之立證方法外，並補提出原審96年度訴字
    第81號民事判決影本1份為證。
乙、被上訴人方面：
一、聲明：求為判決：（一）上訴駁回。（二）第二審訴訟費用
    由上訴人負擔。
二、陳述：除與原判決記載之事實相同者予以引用外，並補稱：
    上訴人差點毀了被上訴人婚姻，且被上訴人就敗訴部分未上
    訴，上訴人猶一再否認毀謗行為，實屬不該，至被上訴人收
    入部分，雖無薪資憑據，然因有時幫母親種田仍有該收入。
三、證據：引用原審之立證方法。
    理  由
一、被上訴人起訴主張：上訴人二人於民國（下同）95年9 月23
    日下午1 時許，在嘉義市警察局第二分局新南派出所員警公
    用辦公室內，向被上訴人之夫鄭育英追討會錢時，上訴人丙
    ○○竟基於意圖散布於眾而虛構事實，向鄭育英說：「你太
    太（被上訴人）在外面金錢都跟人不清不楚，跟很多男人都
    有金錢往來，而且都陪睡覺，還說陪人家睡沒關係，可是錢
    要拿回來，像做濾水器的老闆，他和你老婆銀行就有金錢往
    來，不信可以去查，甚至於可以查他們的通聯紀錄看他們如
    何交往。」等語。鄭育英聞後反問：「你是指江政蒼嗎？」
    上訴人丙○○回答：「你知道就好。」等語，足以毀損被上
    訴人及訴外人江政蒼之名譽。又於同日下午2 時許，上訴人
    二人前往臺南縣白河鎮內角里120之6號，被上訴人母親黃鄭
    金葉住處門口，見黃鄭金葉、黃慶祥母子，即在多人可共見
    共聞之上址門口，共同基於意圖散布於眾之犯意聯絡，由上
    訴人丙○○虛構事實向黃鄭金葉及黃慶祥表示：「你女兒（
    被上訴人）跟外面男人交往複雜，金錢不清不楚，跟人家睡
    沒關係，可是錢要討回來。」等語，上訴人甲○○則在旁應
    答附和，並向黃鄭金葉表示：「我與乙○○朋友那麼多年，
    不知道乙○○出去外面會四處和男人睡覺。」等語，足以毀
    損被上訴人名譽。按不法侵害他人之身體、健康、名譽、自
    由、信用、隱私、貞操，或不法侵害其他人格法益而情節重
    大者，被害人雖非財產上之損害，亦得請求賠償相當之金額
    ，其名譽被侵害者，並得請求回復名譽之適當處分，民法第
    195條第1項定有明文。被上訴人已婚，上訴人竟惡意散播不
    實情事造成被上訴人家庭困擾，且被上訴人曾擔任里長職務
    於鄉里間名聲良好，上訴人所為嚴重破壞被上訴人之名譽。
    爰依侵權行為之法律關係，請求上訴人應連帶給付被上訴人
    50萬元，及自起訴狀繕本送達翌日起至清償日止，按週年利
    率5％ 計算之利息；暨應連帶負擔於自由時報、中國時報、
    聯合報之嘉義市、臺南縣市地方版頭版以面積5 10公分之
    版面，連續3 日刊登如起訴狀附件內容之道歉啟事等語。上
    訴人則以：其等並未於上揭時地為毀謗被上訴人之言語，縱
    有毀謗被上訴人，原審判決賠償之金額亦屬偏高等語，資為
    抗辯。（原審判決上訴人應連帶給付被上訴人16萬元，及自
    96年5月17日起至清償日止，按週年利率5％計算之利息，另
    駁回被上訴人其餘之訴後，被上訴人就其請求給付敗訴部分
    未上訴已確定，上訴人則就其等應給付敗訴部分上訴，事涉
    本院審判範圍，合先敘明）
二、經查被上訴人主張上訴人丙○○於95年9月23日下午1時許，
    在新南派出所誹謗被上訴人，及上訴人丙○○、甲○○於同
    日下午2時許，在臺南縣白河鎮內角里120之6 號黃鄭金葉住
    處門外，共同誹謗被上訴人，上訴人二人之刑事責任，業經
    本院96年度上易字第437 號判決有罪確定在案，既有該刑事
    判決附於原審卷足稽（見原審卷第51頁），且為上訴人所不
    爭執，自堪信實。惟被上訴人另主張上訴人二人有如被上訴
    人主張之侵權行為，致被上訴人之人格法益受侵害，應負共
    同侵權行為之損害賠償責任乙節，既為上訴人所堅詞否認，
    並以上揭情詞置辯，致兩造互有爭議。是本件所應審究者，
    厥為上訴人丙○○是否有於95年9月23日下午1時許在新南派
    出所誹謗被上訴人？及上訴人丙○○、甲○○是否於同日下
    午2時許，在臺南縣白河鎮內角里120之6 號黃鄭金葉住處門
    外共同誹謗被上訴人？暨上訴人二人如有誹謗行為，被上訴
    人所得請求之賠償金額若干？等情而已，茲更為詳細說明如
    下：
（一）關於上訴人丙○○於95年9月23日下午1時許在新南派出所
      誹謗部分：
    1.首觀證人鄭育英於原審96年度易字第142 號誹謗案件審理
      中，所證稱：「（95年9 月23日當天除了報案之外，有無
      其他人去找你？）有，上訴人二人去找我，大概下午1 點
      左右；（他們找你做什麼？）他們說我太太欠他們會錢；
      （丙○○與甲○○跟你要會錢，你有無給他們？）沒有，
      因為會不是我跟的；（上訴人二人除了跟你要會錢外，有
      無說什麼？）有，丙○○有跟我說，我太太在外面跟很多
      男人的金錢都不清不楚，說我如果不相信，可以回去查銀
      行帳戶、通聯紀錄，像賣濾水器的老闆跟我太太的關係也
      很複雜，丙○○還問我說你知道是誰嗎，我說你是指江政
      蒼嗎，丙○○就說你知道就好了；（丙○○有沒有跟你說
      你太太在陪睡覺？）有，他說我太太跟他說讓人家睡沒有
      關係，那條5萬元的錢要要回來，所以才要我去幫他討回5
      萬元，不敢讓你知道，所以才拜託他去討5 萬元；（為什
      麼丙○○跟你說那些話，你會直接就反應是江政蒼？）因
      為他有說是濾水器的老闆。」等有關上訴人丙○○之陳述
      （見96年度易字第142 號卷第53、54頁），雖係指摘關於
      被上訴人、江政蒼間私誼，然配偶遭人指摘私生活不檢點
      ，實亦貶抑證人鄭育英為人配偶之尊嚴，是證人鄭育英應
      無刻意以上揭使其個人尊嚴受損之言詞，誣攀上訴人丙○
      ○之理，堪認證人鄭育英上揭證述應屬實情。再參諸上訴
      人丙○○亦不諱言確曾於上揭時地，偕同上訴人甲○○至
      新南派出所，向證人鄭育英催討其妻即被上訴人會錢，與
      解釋代被上訴人向陳達材催討5 萬元事情始末乙情，及於
      原審審理時供稱證人鄭育英有向其詢問「你說的是否是江
      政蒼」一語，益見證人鄭育英之證詞並非憑空杜撰。
    2.次據證人鄭育英於該案審理中所證稱：「當天江政蒼有到
      甲○○妹妹民生南路36號店外面，質問丙○○有沒有說那
      些話，江政蒼打電話給我要對質，我有過去，江政蒼有質
      問丙○○為何討錢要牽連到他，丙○○說我也沒有說到你
      的名字，我就跟丙○○說你不是說做濾水器的老闆，我還
      問你是不是江政蒼，你說你知道就好？」等語（見同上卷
      第57頁），及上訴人丙○○就訴外人江政蒼有於當日對質
      要求其給予交代，且證人鄭育英在場等情復不爭執，則苟
      非上訴人丙○○確有於上揭時地陳述關於被上訴人、江政
      蒼私誼涉及名譽之言詞，經訴外人江政蒼得知，其尚不至
      於尋求與上訴人丙○○及證人鄭育英澄清對質。是上訴人
      丙○○曾於95年9月23日下午1時許，在新南派出所向證人
      鄭育英表示：「你太太在外面金錢都跟人不清不楚，跟很
      多男人都有金錢往來，而且都陪睡覺，像做濾水器的老闆
      ，他和你老婆銀行就有金錢往來，不信可以去查，甚至於
      可以查他們的通聯紀錄看他們如何交往。」等語，證人鄭
      育英聽聞後反問：「你是指江政蒼嗎？」丙○○復回答：
      「你知道就好。」等語，應堪認定。
    3.而上訴人丙○○向證人鄭育英陳述上揭言詞之處所，為嘉
      義市警察局第二分局新南派出所辦公室內，衡諸當時上訴
      人丙○○陳述時之客觀環境場合，上揭地點實係多人共用
      ，且常有民眾洽公之場所，為多人得共見共聞之地點，上
      訴人丙○○明知上揭場所具多人得見聞之性質，談話極易
      引起他人注目，仍於一般辦公時間以言詞，指摘上揭表示
      被上訴人、江政蒼有不當私誼關係之內容，其具有傳播於
      不特定多數人，使大眾週知之不法意圖，洵堪認定。
（二）關於上訴人丙○○、甲○○二人，於95年9月23日下午2時
      許，在臺南縣白河鎮內角里120之6號黃鄭金葉住處門外共
      同誹謗部分：
    1.觀諸證人黃鄭金葉於原審96年度易字第142 號誹謗案審理
      時證稱：「當天上訴人二人找我要會錢，我說會錢我都交
      代我女兒，男生（上訴人丙○○）就說我女兒在外面與男
      人金錢往來不清楚，女生（上訴人甲○○）就說是啊，男
      生又說你女兒四處跟別人睡沒關係，只要錢討回來就可以
      了，女生就說是啊，我跟他們說我女兒很單純，而且夫妻
      感情很好，不要破壞他們夫妻感情，女生就說我跟你女兒
      做那麼久的朋友，不知道她會四處跟人家睡，當時我兒子
      也在場。」及證人黃慶祥於上揭案件審理時證稱：「上訴
      人二人來，起先要會錢，我母親說會錢都在我姐那裡，男
      生就有說我姐委託他們去向我姐朋友要錢，協議內容我不
      清楚，男生有講到人被騙了沒關係，錢一定要要回來，還
      有說我姐在外面跟人家亂來被睡，當時是先講到我姐在外
      面跟人家亂睡，然後才是被騙錢要要回來的事。」等語（
      見同上卷第60、68頁），不惟已就上訴人二人如何指摘被
      上訴人私生活之事實證述不移，且內容大致相符。
    2.次據證人黃鄭金葉於上揭案件審理中證稱：「當時我站在
      門口，上訴人二人站在走廊，我房子是獨棟的，門前有庭
      院，庭院外面就是產業道路，庭院沒有圍起來，一般的人
      沒有辦法禁止他們進入庭院，可以從產業道路進到我家庭
      院，而且我家旁邊還有一間玄天宮，如果要去那裡拜拜都
      要經過我的庭院，我有跟他們講說進來屋內，他們不要。
      」及上訴人甲○○於上揭案件審理中供稱：「我們跟黃鄭
      金葉是在門口講話，當天是直接開車進去，庭院沒有圍牆
      也沒有門，乙○○母親家旁邊有一間玄天宮，要去那個廟
      要經過她家前面。」暨上訴人丙○○於上揭案件審理中供
      稱：「當時黃鄭金葉有請他們進去，他們沒有進去。」各
      等語（見同上卷第60、63、77、85、97、98頁），足認上
      訴人二人於證人黃鄭金葉住處屋外陳述上揭談話，該處所
      因無圍籬，任何人均可進入庭院內，且旁邊另有廟宇需由
      該庭院進出，再佐以上訴人二人亦係直接開車進入庭院內
      並於屋外談話，是該處所實係多人得共見共聞之場所，尤
      以上訴人二人經證人黃鄭金葉邀請入屋時，復堅不入內，
      是衡諸當時上訴人二人講話之客觀環境場合，顯係刻意在
      足引起他人注意之公開場所，以言詞指摘上揭指涉被上訴
      人私生活不檢點之言詞甚明，其等具有傳播於不特定多數
      人，使證人黃鄭金葉住處附近大眾週知之不法意圖，亦堪
      認定。
（三）況上訴人二人上揭行為之刑事責任，業經本院以96年度上
      易字第437 號判決，分別判處「丙○○意圖散布於眾，指
      摘足以毀損他人名譽之事，處有期徒刑3 月，減為有期徒
      刑1月15日，如易科罰金以新臺幣1千元折算壹日；又共同
      意圖散布於眾，指摘足以毀損他人名譽之事，處拘役40日
      ，減為拘役20日，如易科罰金以新臺幣 1千元折算壹日。
      」、「甲○○共同意圖散布於眾，指摘足以毀損他人名譽
      之事，處拘役40日，減為拘役20日，如易科罰金以新臺幣
      1 千元折算壹日。」確定在案，亦有該刑事判決書在卷足
      憑，益證上訴人二人確有上揭不法毀謗被上訴人之侵權行
      為無訛，不容上訴人二人空言否認。
三、按因故意或過失不法侵害他人權利者，負損害賠償責任；又
    不法侵害他人之身體、健康、名譽、自由、信用、隱私、貞
    操，或不法侵害其他人格法益而情節重大者，被害人雖非財
    產上之損害，亦得請求賠償相當之金額，其名譽被侵害者，
    並得請求回復名譽之適當處分；數人共同不法侵害他人之權
    利者，連帶負損害賠償責任；民法第184條第1項前段、第19
    5條第1項、第185條第1項前段，分別定有明文。本件上訴人
    二人故意以毀謗行為不法侵害被上訴人之人格法益，既如上
    述，且其情節難謂不重大，揆諸上揭規定，自應對被上訴人
    連帶負非財產上之損害賠償責任，是被上訴人訴請上訴人二
    人負連帶損害賠償責任，當屬有據，應予准許。又慰撫金之
    多寡，應斟酌雙方之身分、地位、資力與加害之程度，及其
    他各種情形，核定相當之數額，其金額是否相當，自應依實
    際加害情形與被害人所受之痛苦及雙方之身分、地位、經濟
    狀況等關係決定之，乃司法共通之實務見解。而被上訴人為
    嘉職畢業、從事美髮，每月收入數萬元，95年所得21,112元
    ，有汽車一輛；上訴人丙○○國中畢業，每月收入1 萬元，
    95年所得271,838 元，有不動產二筆；上訴人甲○○高中肄
    業，每月收入數千元，95年無所得及不動產等情；既分別為
    兩造所自承，且有司法院稅務電子閘門財產所得調件明細表
    在卷足參。爰審酌兩造之身分、地位、資力，及上訴人二人
    所為將對被上訴人之婚姻家庭生活造成負面影響，暨上訴人
    二人係為索討會款一時情急口不擇言所致，並僅當場數人聞
    見，被上訴人所受損害有限等一切情狀，認被上訴人請求50
    萬元之精神慰撫金，尚屬過高，應以6 萬元為適當，逾此數
    額之請求，不應准許。
四、又按給付有確定期限者，債務人自期限屆滿時起，負遲延責
    任；給付無確定期限者，債務人於債權人得請求給付時，經
    其催告而未為給付，自受催告時起，負遲延責任；其經債權
    人起訴而送達訴狀，或依督促程序送達支付命令，或為其他
    相類之行為者，與催告有同一之效力；民法第229 條第1、2
    分別定有明文。又遲延之債務，以支付金錢為標的者，債權
    人得請求依法定利率計算之遲延利息；但約定利率較高者，
    仍從其約定利率；而應付利息之債務，其利率未經約定，亦
    無法律可據者，週年利率為5％；亦為同法第233 條第1項、
    及第203 條所明定。本件被上訴人請求上訴人應連帶賠償之
    6 萬元，並未定有給付之期限，則被上訴人請求自起訴狀繕
    本送達翌日，即96年5月17日起至清償日止，按週年利率5％
    計付遲延利息，並未逾上開規定之範圍，亦無不合，應併予
    准許。
五、綜上所述，被上訴人依侵權行為之法律關係，請求上訴人二
    人連帶給付6萬元，及自96年5月17日起至清償日止，按週年
    利率5％ 計算之利息，洵屬有據，應予准許。至被上訴人逾
    此範圍之請求，則為無理由，不應准許。原審就超過上揭應
    准許部分，為上訴人二人敗訴之判決，並依職權為假執行之
    宣告，自有未洽。上訴意旨就此部分，指摘原判決核給精神
    慰撫金16萬元過高不當，求予廢棄改判，為有理由，自應由
    本院將此部分廢棄改判如主文第二項所示。至上揭應准許部
    分，原審判命上訴人二人應連帶給付，並依職權為假執行之
    宣告，核無違誤。上訴意旨就此部分，仍執上揭情詞指摘原
    判決不當，求予廢棄，為無理由，應予駁回。
六、又本件事證已臻明確，兩造其餘主張陳述及攻擊防禦方法，
    核與判決之結果不生影響，爰不逐一贅論，併此敘明。
七、據上論結，本件上訴為一部有理由，一部無理由，應依民事
    訴訟法第449條第1項、第450條、第79條、第85條第2項，判
    決如主文。
中    華    民    國    97    年    2     月    29    日
                  民事第四庭    審判長法  官  王惠一
                                      法  官  蘇重信
                                      法  官  林永茂
上為正本係照原本作成。
不得上訴。
中    華    民    國    97    年    2     月    29    日
                                      書記官  謝素嬿


司法院資訊處製作；財團法人民間司法改革基金會備份。
